【裁判字號】    92,勞訴,84
【裁判日期】    920812
【裁判案由】    恢復工作等
【裁判全文】
臺灣臺北地方法院民事判決                          九十二年度勞訴字第八四號
    原      告  丁○○
    被      告  中華商業銀行股份有限公司
    法定代理人  甲○○
    訴訟代理人  乙○○
                丙○○
右當事人間恢復工作等事件，本院判決如左：
    主      文
被告應給付原告新台幣貳拾柒萬貳仟玖佰拾伍元，及自民國九十二年五月三十一日
起至清償日止，按年息百分之五計算之利息。
訴訟費用由被告負擔。
本判決於原告以新台幣玖萬元為被告供擔保後，得假執行。但被告如於假執行程序實
施前以新台幣貳拾柒萬貳仟玖佰拾伍元為原告預供擔保，得免為假執行。
    事      實
一、聲明：除假執行供擔保金額外，如主文所示。
二、陳述：
（一）原告原為被告銀行之職員，擔任技術兼總務之工作，每月薪資為二萬八千七百
      三十元，任職五年多以來盡忠職守，並獲記嘉獎，詎被告銀行於九十一年十月
      一日以業務性質變更，有減少勞工之必要，又無適當工作可供安置為由，將原
      告資遣。
（二）惟被告銀行於資遣原告時，並無業務性質變更，亦無減少勞工之必要，又非無
      適當工作可供安置之情事，經向台北縣政府勞工局申請協調，然因被告銀行拒
      不讓步，致調解不成立。查被告銀行一面資遣原告，一面又對外召募人員，被
      告終止契約為不合法，兩造僱佣關係依然存在，被告拒絕受領勞務，原告無補
      服勞務之義務，仍得請求報酬。為此訴請被告給付九十一年十月一日起至九十
      二年五月三十一日止八個月，每月以二萬八千七百五十元計算之薪資二十二萬
      九千八百四十元、九十一年度相當於一個月薪額之工作獎金二萬八千七百三十
      元，及九十一年度相當於半個月薪額之考績獎金一萬四千三百六十五元，合計
      二十七萬二千九百三十五元，及自起訴狀繕本送達翌日起至清償日止，按年息
      百分之五計算之利息。
三、證據：提出員工離職證明書、被告銀行工員任免調遷通知書、被告銀行行員年度
    考績通知書、被告銀行行員獎懲通知書、臺北縣政府函影本等件為證。
乙、被告方面：
一、聲明：
（一）原告之訴駁回，如受不利判決願預供擔保請准宣告免為假執行。
二、陳述：
（一）原告於八十六年間應徵進入被告所屬板橋分行，以一級技術員之職缺任用，平
      日除擔任公務車之司機外，僅於分行內之電器設備偶有故障時，從事簡易之修
      繕工作。近年景氣低靡，金融業間之競爭激烈，被告為求有效減少人事成本，
      提昇營運績效，經檢討各分行之公務車輛配置及人員使用情形，認為運送鈔券
      之工作委由保全業者執行後，業務需上如需有人駕車時，可由基層行員兼代，
      無須配置技術員專責駕駛，而技術員兼代之其他簡易修繕業務，亦非經常性工
      作，且多屬總務性質，可委外處理，無設專職之必要，決議將原先技術員負責
      之業務分由基層行員及總務單位處理，除少數分行因業務性質特殊而予維持現
      狀外，不再任用技術員。被告公司乃於九十一年九月間訂定頒佈「中華商業銀
      行事務員甄選進用作業要點」，並將符合資格之駕駛技術員改敘為事務員，從
      事從事單位總務、文書處理及駕駛等基層工作，其餘則依勞動基準法規定予以
      資遣，被告公司為使技術員能多有改敘留任之機會，並將年齡限制由原三十五
      歲以下放寬至四十歲，原告因年齡不符事務員之條件且未具備基礎文書處理技
      能，不符合事務員之任用資格而遭資遣。
（二）被告資遣原告之行為，並無任何違法之處：
  １、依勞動基準法第十一條第四款規定，雇主業務性質變更，有減少勞工之必要，
      又無適當工作可供安置時，得預告勞工終止勞動契約。所謂業務性質變更，我
      國多數學者均肯認包括行業的類別、業務內容之改變、提供勞務方式的變更、
      生產方式或生產技術的變更等等均屬業務性質之變更，即所謂業務性質變更之
      意義及範圍，包括(一)變更公司或行號章程所訂的事業項目。(二)未變更公司或行
      號章程登記之事業範圍，僅變更登記事業範圍內之業務。(三)生產產品的改變。
      (四)生產技術的變更。查金融機關僱用司機係為從事鈔券運送安全維護等工作，
      護送行員至各往來存戶收取大額現鈔存入銀行。而依銀行主管機關財政部頒布
      金融機構安全維護注意要點、金融機構安全設施設置基準，及內政部台（八四
      ）內警字第八四八一八四三號函示，未購置運鈔車之金融機構應委託保全公司
      運送鈔券。而運鈔車之安全設備更有嚴格要求須配置相當之防獲措施及護鈔技
      術，並非一般非專業保全機構所得自行配置，自主管機關嚴格要求後，絕大多
      數之金融構構為維護金融體系之安定，避免運鈔事故發生，以自行派車護送鈔
      券之傳統作業模式已不敷現代社會之所需，主管機關就此項業務亦有明文規範
      執行業務之方式，除為建立可資遵循之規範外，更有人員及資金安全之考量。
      是故被告運送鈔券方式之變更因法令之規定而有所變更，已符合勞動基準法第
      十一條第四款業務性質變更之規定。
  ２、被告有減少勞工之必要：
      被告自從將運送鈔券之工作委由保全公司執行後，對於原雇用從事司機工作之
      駕駛技術員即多屬閒置，而有減少勞工之必要。
  ３、被告並無適當工作可資安置原告：
      被告為安置因業務性質變更而閒置之駕駛技術員，研擬事務員甄選進用作業要
      點，並將符合資格之駕駛員改敘為事務員，從事一般文書處理之業務，且特為
      原任本行之司機放寬年齡限制。惟原告不具備轉任事務員所須之資格，既無法
      從行一般文書處理之基本反覆性工作，業務招攬又非其所長，並無適當工作可
      資安置原告。
（三）被告銀行員工工作獎金計算方式為：平均月薪除以三百六十五日乘以當年度實
      際在職日數。發放時間是在第二年的春節前，領取資為為發放時須在職，發放
      時原告已離職，故不得請求工作獎金。績效獎金領取資格為必須是依規定得受
      考核的對象，依其考績照當年度的績效獎金分配基準核發。原告因已受資遺，
      並無接受考核而無年度考績，不得領取績效獎金。
三、證據：提出原告之中華商業銀行儲備工員登記表影本、第一次公務車輛配置及人
    員使用情形討論會議紀錄及同業概況調查附表影本、第二次公務車輛配置及人員
    使用情形討論會議紀錄影本、事務員甄選進用作業要點、留任之技術員人事資料
    一覽表、通報勞工局並辦理線上申辦事業單位資遣員工通報作業資料影本、被告
    辦理技術員資遣作業流程表等件為證。
    理      由
一、本件原告主張：原告為被告銀行之職員，擔任技術兼總務之工作，任職五年多以
    來盡忠職守，並獲記嘉獎，詎被告銀行於九十一年九月十日以勞動基準法第十一
    條第四款雇主業務性質變更，有減少勞工之必要，又無適當工作可供安置為由，
    通知將原告於九十一年十月一日資遣。然被告銀行於資遣原告時，並無業務性質
    變更，有減少勞工之必要，又非無適當工作可供安置之情事，於資遣原告同時，
    尚對外召募人員，被告之資遣為不合法，兩造僱傭關係依然存在，原告仍得請求
    報酬，原告被資遣時之薪資為每月二萬八千七百三十元等情，求為命被告給付九
    十一年九月十日起至九十二年五月十日止八個月薪資二十二萬九千八百四十元、
    九十一年度相當於一個月薪資之工作獎金二萬八千七百三十元、相當於半個月薪
    資之績效獎金一萬四千三百六十五元，合計二十四萬四千二百零五元，及自起訴
    狀繕本送達翌日起至清償日止，按年息百分之五計付利息之判決。
二、被告則以：原告係被告所屬板橋分行任用之一級技術員，平日之任務，除擔任公
    務車之司機外，僅於分行內之電器設備偶有故障時，從事簡易之修繕工作。因近
    年景氣低靡，金融業間之競爭激烈，被告為求有效減少人事成本，提昇營運績效
    ，經檢討各分行之公務車輛配置及人員使用情形，認為運送鈔券之工作委由保全
    業者執行後，業務需上如需有人駕車時，可由基層行員兼代，無須配置技術員專
    責駕駛，而技術員兼代之其他簡易修繕業務，亦非經常性工作，且多屬總務性質
    ，可委外處理，無設專職之必要，決議將原先技術員負責之業務分由基層行員及
    總務單位處理，除少數分行因業務性質特殊而予維持現狀外，不再任用技術員。
    被告公司乃於九十一年九月間訂定頒佈「中華商業銀行事務員甄選進用作業要點
    」，並將符合資格之駕駛技術員改敘為事務員，從事從事單位總務、文書處理及
    駕駛等基層工作，其餘則依勞動基準法規定予以資遣，被告公司為使技術員能多
    有改敘留任之機會，並將年齡限制由原三十五歲以下放寬至四十歲，惟原告不具
    備轉任事務員所須之資格，且依原告之學經歷及年齡，實無適合之工作可資安置
    ，被告依勞動基準法第十一條第四款規定，將原告資遣，於法並無不合。資遣後
    兩造之僱傭關係已不存在，被告已無支付薪資之義務等語，資為抗辯。
三、查原告主張其原為被告銀行之職員，擔任技術兼總務之工作，任職五年多以來盡
    忠職守，並獲記嘉獎，嗣經被告銀行於九十一年九月十日以勞動基準法第十一條
    第四款雇主業務性質變更，有減少勞工之必要，又無適當工作可供安置為由，通
    知將原告於九十一年十月一日資遣，原告被資遣時之薪資為每月二萬八千七百三
    十元之事實，業據其提出被告銀行員工離職證明書、被告銀行工員任免調遷通知
    書、被告銀行行員考績通知書、被告銀行員獎懲通知書為證（見本院卷第八頁至
    第十頁、第十一頁），並為被告所不爭執，自堪信為真實。又原告主張被告銀行
    於資遣原告時，並無業務性質變更，有減少勞工之必要，又非無適當工作可供安
    置之情事，於資遣原告同時，尚對外召募人員，被告之資遣為不合法，兩造僱傭
    關係依然存在，被告應給付原告九十一年九月十日起至九十二年五月十日止八個
    月薪資二十二萬九千八百四十元、九十一年度相當於一個月薪資之工作獎金二萬
    八千七百三十元、相當於半個月薪資之績效獎金一萬四千三百六十五元，合計二
    十四萬四千二百零五元，及自起訴狀繕本送達翌日起至清償日止，按年息百分之
    五計付利息之判決，則為被告所否認，並以前開情詞置辯。經查：
（一）按雇主業務性質變更，有減少勞工之必要，又無適當工作可供安置時，得不經
      預告終止勞動契約，基準法第十一條第四款定有明文，故雇主得因業務性質變
      更，而依勞動基準法第十一條第四款規定不經預告終止勞動契約者，需符合有
      減少勞工之必要，且無適當工作可供安置之要件。若業務性質變更後，勞工對
      其工作仍能勝任，雇主亦無減少勞工之必要時，雇主即不得以業務性質變更為
      由，終止與勞工間之勞動契約。
（二）查近年景氣低靡，金融業間之競爭激烈，被告為求有效減少人事成本，提昇營
      運績效，於九十一年七月、八月兩度召開專案會議，檢討各分行之公務車輛配
      置及人員使用情形，認為運送鈔券之工作委由保全業者執行後，於業務需上如
      需有人駕車時，可由基層行員兼代，無須配置技術員專責駕駛，而技術員兼代
      之其他簡易修繕業務，亦非經常性工作，且多屬總務性質，可委外處理，無設
      專職之必要，決議將原先技術員負責之業務分由基層行員及總務單位處理，除
      少數分行因業務性質特殊而予維持現狀外，不再任用技術員等情，已據被告陳
      明在卷，並有被告公司九十一年七月二十六日、九十一年八月八日，第一次及
      第二次公務車輛配置及人員使用情形討論會議紀錄在卷可稽（見本院卷第二十
      九頁至三十三頁），被告辯稱因關於技術員職務之執行方式變更，除少數分行
      因業務性質特殊而予維持現狀外，無需再任用技術員，固堪信取。
（三）惟查原告原任職之被告板橋分行原僅有原告一名技術員，有被告公司營業單位
      技術員∕事務員配置決議表影本在卷可稽（見本院卷第三十三頁），而被告板
      橋分行於原告離職後另任用一位事務員，亦據被告陳明在卷（見本院卷第五十
      七頁），足見被告板橋分行並未因技術員職務之執行方式變更，而有減少勞工
      之必要。
（四）又被告公司於九十一年九月間訂定頒佈「中華商業銀行事務員甄選進用作業要
      點」，並將符合資格之駕駛技術員改敘為事務員，從事從事單位總務、文書處
      理及駕駛等基層工作，已據被告陳明在卷，並有「中華商業銀行事務員甄選進
      用作業要點」影本在卷可稽（見本院卷第三十四頁）。而事務員之工作內容，
      有總務工作，包括文具用品之設置、保管，銀行內安全設備之維護、車輛使用
      分配、簡易電器修繕、公文之收發及幫忙接電話、服務台指引客戶等，已據被
      告陳明在卷（見本院卷第五十七頁），其中簡易電器修繕工作為原告原任技術
      員之工作項目之一，其餘文具用品之設置、保管，銀行內安全設備之維護、車
      輛使用分配、公文之收發及幫忙接電話、服務台指引客戶等工作，原告都曾經
      做過，並曾因從事信用卡業務推廣得第一名而獲得被告公司嘉獎等情，亦據原
      告陳明在卷，並有被告銀行行員獎懲通知書影本在卷可稽（見本院卷第十二頁
      、第八十九頁），被告就此亦不爭執。則原告主張其能勝任事務員之工作，應
      為信取。
（五）被告雖辯稱其為使技術員能多有改敘留任之機會，並將年齡限制由原三十五歲
      以下放寬至四十歲，原告因年齡不符事務員之條件且未具備基礎文書處理技能
      ，不符合事務員之任用資格云云。惟查被告任用事務員之資格條件，依上開「
      中華商業銀行事務員甄選進用作業要點」所載，為年齡三十五歲以下，學歷高
      中（職）以上，具基礎文書處理技能（中文輸入每分鐘十五個字以上），及具
      汽車駕駛執照（見本院卷第三十四頁）。而原告為開南商工電子科畢業，曾任
      東禾電話公司工程師，有被告銀行關於原告之儲備工員晤談紀錄表及儲備工員
      登記表影本在卷可稽（見本院卷第二十七頁、第二十八頁），其學歷符合事務
      員之要求，應無疑義。又其原擔任運鈔車及公務車之駕駛，自有駕駛執照，另
      原告為電子科系畢業，在學校時就有學習文書處理及中文輸入，平日家中即有
      使用電腦，以前任職東禾電話公司時，並負責設計通訊網路的程式，具備文書
      處理技能，中文輸入每分鐘約二十字，然因被告拒絕其參中文輸入測驗，而無
      測驗成績等情，已據原告陳明在卷（見本院卷第五十七頁、第八十九頁）。是
      除年齡外，原告均符合被告所訂事務員之資格條件，應堪認定。
（六）而原告雖不符合被告「中華商業銀行事務員甄選進用作業要點」所定事務員任
      用之年齡及技術員改敘留任年齡之資格限制，惟如前所述，原告對於被告所定
      事務員之職務，並無不能勝任之情形，原告所任職之被告板橋分行於原告離職
      後，另聘用一位人員從事事務員之工作，並未因技術員職務之執行方式變更，
      而有減少勞工之必要。而原告係於八十六年四月一日起任職於被告公司，為兩
      造所不爭，而上開「中華商業銀行事務員甄選進用作業要點」則係於九十一年
      九月間始行制定，且依事務員職務之內容，衡情年齡對於事務員職務之執行，
      應無影響，則被告於無減少勞工必要之情形下，以事後所制定之員工年齡標準
      ，限制已在職且能勝任該職務員工之改敘留任，另聘他人代之，於法即有未合
      。
（七）綜上，被告公司不再任用技術員，改由基層行員兼代駕駛，原由技術員負責之
      簡易修繕及其他總務及文書工作，則併設置事務員負責，技術員業務之執行方
      式固有變更，惟原告既能勝任事務員之工作，被告又無減少勞工之必要，被告
      自不得依勞動基準法第一條第四款規定，終止與原告之勞動契約。則原告主張
      被告於九十一年十月一日終止契約為不合法，兩造僱佣關係仍然存在，被告拒
      絕受領勞務，原告無補服勞務之義務，仍得請求報酬，自為可取。
四、茲就原告之各項請求審酌如下：
（一）薪資：
      查原告主張其任職被告公司每月薪資為二萬八千七百三十元，業據其出中華商
      業銀行行員年度考績通知書影本為憑（見本院卷第十頁），並為被告所不爭，
      兩造僱佣關係既仍存在，則原告主張被告應給付原告自九十一年十月一日至九
      十二年五月三十一日止八個月，每月以二萬八千七百五十元計算之薪資，共計
      二十二萬九千八百四十元，自屬有據。
（二）工作獎金：
  １、查被告銀行員工工作獎金計算方式為平均月薪除以三百六十五日乘以當年度實
      際在職日數（即在職日數減去留職停薪日數），發放時間是在第二年的春節前
      ，領取資格為為發放時須在職等情，已據被告陳明在卷（見本院卷第八十九頁
      ），雖其辯稱工作獎金發放時原告已離職故不得領取云云，惟查原告係因被告
      拒絕受領而無從提供勞務，而被告終止契約不合法，兩造僱佣關係仍然存在，
      已如前述，則被告發放九十一年度工作獎金時，兩造間既仍存在有僱佣關係，
      原告自得請求被告給付九十一年度工作獎金。
  ２、原告月薪為二萬八千七百三十元，被告既未舉證原告於九十年曾留職停薪，則
      原告主張被告應給付九十年度相當於一個月月薪之工作獎金二萬八千七百三十
      元，亦為可取。
（三）績效獎金：
  １、又被告銀行行員績效獎金領取資格為必須是依規定得受考核的對象，依其考績
      照當年度的績效獎金分配基準核發，而得受考核之對象為被告銀行編制內行員
      至當年度十二月並止，連續服務滿一年者，參加年度考績，六個月以上未滿一
      年者，參加年度考核。又被告銀行九十一年度警衛員及技術員績效獎金核發標
      準為：考列優等者，給予○．七五個月薪額之獎金；考列甲等者，給予○．六
      七個月薪額之獎金；考列乙等者，給予○．五個月薪額之獎金，已據被告所陳
      明，並有被告行員年度考績實施要點及九十一年度各單位行員績效獎金分配基
      準影本在卷可稽（見本院卷第八十九頁、九十六頁至九十九頁）。
  ２、被告雖辯稱原告因已受資遺，並無接受考核而無年度考績，不得領取績效獎金
      云云，惟查被告終止契約不合法，兩造僱佣關係仍然存在，已如前述，原告於
      被告銀行連績服務滿一年以上，自得參加年度考績而依考績結果受領績效獎金
      。查原告八十六年度至八十九年度之考績均列甲等，九十年度之考績為乙等，
      有原告考績表在卷可稽（見本院卷第九十一頁），則原告請求被告依乙等考績
      標準，發給相當於○．五個月薪額之九十一年度考績獎金一萬四千三百六十五
      元，亦屬正當。
五、綜上，被告終止契約為不合法，兩造僱佣關係依然存在，則原告依兩造契約及民
    法第四百八十七條規定，請求被告給付九十一年十月一日至九十二年五月三十一
    日止八個月之薪資二十二萬九千八百四十元、九十一年度工作獎金二萬八千七百
    三十元、九十一年度考績獎金一萬四千三百六十五元，合計二十七萬二千九百三
    十五元，及自起訴狀繕本送達翌日，即九十二年五月三十一日起至清償日止，按
    年息百分之五計算之利息，為有理由，應予准許。
六、兩造陳明願供擔保請為宣告假執行或免為假執行，經核均與規定相符，爰分別酌
    定相當之擔保金額予以宣告。
七、結論：本件原告之訴為有理由，並依民事訴訟法第第七十八條、第三百九十條第
    二項、第三百九十二條，判決如主文。
中      華      民      國    九十二    年      八      月     十二     日
                                勞工法庭法      官  張靜女
右為正本係照原本作成
如對本判決上訴，須於判決送達後廿日內向本院提出上訴狀
中      華      民      國    九十二    年      八      月     十二     日
                                        法院書記官  林桂玉


司法院資訊處製作；財團法人民間司法改革基金會備份。
